臺灣彰化地方法院刑事判決　　　　　　　　 96年度易字第3號
公　訴　人　臺灣彰化地方法院檢察署檢察官
被　　　告　甲○○
上列被告因詐欺案件，經檢察官提起公訴（95年度偵緝字第742
號），本院判決如下：
    主  文
甲○○幫助共同意圖為自己不法之所有，以詐術使人將本人之物
交付，處有期徒刑肆月，如易科罰金，以銀元佰元折算壹日。
    犯罪事實
一、甲○○明知任何人均可租用行動電話門號，且可知悉現今社
    會詐欺集團向被害人施行詐術所使用之聯絡電話門號，均是
    使用以他人名義租用之電話門號，藉以掩飾詐欺取財犯行，
    而可預見如將其所租用之行動電話門號交予他人使用，極易
    被利用為與財產有關之犯罪工具，仍基於若其租用之行動電
    話門號遭他人利用作為遂行他人詐欺取財之行為使用，亦不
    違背其本意之不確定故意，仍基於幫助真實、姓名年籍均不
    詳之自稱「陳董」成年男子（下稱「陳董」）、「小樓」成
    年女子（下稱「小樓」）共同犯詐欺取財罪之犯意，將其先
    於民國94年10月25日至設於臺北市萬華區之臺灣大哥大股份
    有限公司（下稱臺灣大哥大公司）萬華西寧南特約服務中心
    ，向該特約門市租用行動電話門號0952—743588號預付卡後
    ，於94年10月25日起至94年11月6 日之間之某日，在不詳地
    點，將上開行動電話門號之晶片卡交付予「陳董」、「小樓
    」使用。而「陳董」、「小樓」取得上開行動電話門號後，
    共同基於意圖為自己不法之所有之詐欺取財犯意聯絡，於94
    年11月6 日下午6 時許，先由「小樓」女子利用上揭行動電
    話門號聯絡在奇摩網站網路聊天室認識之乙○○，佯稱欲與
    乙○○交友，復由「陳董」以上揭行動電話門號聯絡乙○○
    ，要求乙○○至自動櫃員機操作，以供確認乙○○之身分並
    非情治人員，乙○○不知有詐，誤信為真而陷於錯誤，於94
    年11月6 日下午6 時36分，至設於彰化縣員林鎮第一商業銀
    行自動櫃員機，以轉帳方式匯出現金新臺幣（下同）29,983
    元至臺灣中小企業銀行埔墘分行帳號00000000000 號，戶名
    洪晨翎（幫助詐欺取財犯行部分，另經檢察官以曾經判決確
    定為不起訴處分）之帳戶內，上開詐欺所得之款項於存入洪
    晨翎之前揭帳戶後，即由上揭真實姓名、年籍均不詳之人將
    款項領出。嗣因乙○○發現情況有異，始知受騙，並於94年
    11 月8日晚上7 時40分報警循線查獲上情。
二、案經乙○○訴由彰化縣警察局田中分局報請臺灣彰化地方法
    院檢察署檢察官偵查起訴。
    理  由
一、程序部分：按被告以外之人於審判外之陳述，雖不符前4 條
    之規定，而經當事人於審判程序同意作為證據，法院審酌該
    言詞陳述或書面陳述作成時之情況，認為適當者，亦得為證
    據。當事人、代理人或辯護人於法院調查證據時，知有第15
    9 條第1 項不得為證據之情形，而未於言詞辯論終結前聲明
    異議者，視為有前項之同意，刑事訴訟法第159 條之5 定有
    明文。立法意旨在於傳聞證據未經當事人之反對詰問予以核
    實，原則上先予排除，惟若當事人已放棄詰問或未聲明異議
    ，基於證據資料愈豐富，愈有助於真實發現之理念，且強化
    言詞辯論主義，法院自可承認該傳聞證據例外擁有證據能力
    。經查，證人即被害人乙○○於警詢中之陳述（參見臺灣彰
    化地方法院檢察署95年度偵字第7704號偵查卷宗第10頁至第
    16頁），雖係被告以外之人於審判外之陳述，性質上屬傳聞
    證據，惟經檢察官、被告均同意作為證據，又本院審酌該言
    詞陳述作成時之情況，並查無其他不法之情狀，足認為得為
    本案之證據，依刑事訴訟法第159 條之5 之規定，有證據能
    力。
二、訊據被告對其於上揭時、地向臺灣大哥大公司萬華西寧南特
    約服務中心租用行動電話門號0952—743588號預付卡使用之
    事實固坦承不諱，然矢口否認有何幫助詐欺之犯行，並辯稱
    ：其取得上揭門號晶片卡後，電信公司有寄發帳單，其均有
    按時繳納通話費用，不久後，就發現晶片卡及行動電話均遺
    失，其並未辦理掛失，該晶片卡上並無繕寫行動電話門號，
    不知遭人利用為詐欺取財犯行，其並不知情云云。然查：
  (一)上揭犯罪事實，業據證人即被害人乙○○於警詢中指訴明確
    ，復有第一商業銀行活期儲蓄存款存摺影本、臺灣中小企業
    銀行存款交易明細查詢單影本、臺灣大哥大公司明細單總覽
    及個人資料影本各1 份（參見臺灣彰化地方法院檢察署95年
    度偵字第7704號偵查卷宗第18頁至第20頁、第25頁至第28頁
    、第31頁至第32頁）附卷可佐。
  (二)況被告申請之上揭行動電話門號晶片卡，若有遺失情事，隨
    時可辦理停機或停用，然被告所租用上揭行動電話門號為預
    付卡，該卡為可再儲值式卡片，通話費如使用完畢，可購買
    臺灣大哥大公司補充卡補充通話金額，不需另提出申請，另
    於94年10月25日申辦起，至94年11月8 日晚上9 時26分，經
    彰化縣警察局申請停話止，期間並無掛失紀錄等情，此有臺
    灣大哥大公司96年1 月22日法大字第096005698 號、96年2
    月6 日法大字第096013612 號函各1 份附卷可參（參見本院
    卷宗），且證人乙○○於94年11月6 日接獲以被告所租用之
    上開行動電話門號撥打電話，距被告租用門號後已有12日，
    且在仍可使用之狀態，足認該門號並無停話之情形，而常人
    發現自己行動電話晶片卡遺失時，通常會申請掛失，爰審酌
    被告於本院審理中既自承委請電信公司門市員工填載申請書
    向臺灣大哥大公司申請預付卡門號並領取晶片卡，且對於警
    詢、偵訊及本院審理中所詢問之問題，均能理解陳述，此有
    警詢、偵訊及本院審判筆錄各1 份在卷可查，是被告應是有
    相當智識及社會經驗之人，如發現前揭行動電話門號晶片卡
    遺失時，亦應有能力向電信公司或警察單位申報停話或遺失
    ；另任何人均可向電信公司租用行動電話門號使用，無須使
    用由他人申請之行動門號之必要，尤其近年因詐騙集團猖獗
    ，政府及報章傳播媒體亦一再宣導詐騙集團之不法手段，均
    以蒐購他人名義之行動電話門號，對被害人施用詐術，以躲
    避警方追查。一般通常知識經驗之人，均知行動電話門號若
    遺失或遭竊，應立即向電信公司辦理停話或向警方報案，以
    防遭受不法集團冒用該晶片卡作為行騙之工具，而被告辯稱
    其於遺失後，均無作任何停話或向警報案等防範措施，亦顯
    與常情有違。
  (三)詐欺集團成員利用人頭行動電話門號之晶片卡遂行詐欺犯行
    ，必對該晶片卡是否屬於停話用戶之情形詳加確認，否則使
    用業經電信公司設定為停話用戶之晶片卡，將使詐欺集團無
    法利用與被害人聯絡而徒勞無功，而被害人乙○○係於94年
    11月6 日接獲詐騙電話等情，已如前述。是被告當係自己於
    94年10月25日起至94年11月6 日之間之某日，交付上揭晶片
    卡予該「陳董」、「小樓」使用，應堪認定，縱無證據證明
    被告明知「陳董」、「小樓」之犯罪態樣，然就「陳董」、
    「小樓」嗣後將被告交付之晶片卡供聯絡詐欺被害人之用，
    顯不違反被告本意，被告自有幫助該上揭真實姓名、年籍均
    不詳之成年人詐欺之未必故意。被告所辯並未參與犯罪，其
    不知情云云，顯不足採。
  (四)綜上所述，被告提供上揭晶片卡予上揭真實姓名、年籍均不
    詳之成年人，幫助其等遂行詐欺取財犯行，事證至為明確，
    被告事後辯稱其曾遺失晶片卡等語，無非卸責之詞，不足採
    信，本案罪證明確，被告犯行堪予認定。
三、查被告行為後，刑法業於94年2 月2 日修正公布，95年7 月
    1 日起施行，如附表所示之條文業經修正。按行為後法律有
    變更者，適用行為時之法律，但行為後之法律有利於行為人
    者，適用最有利於行為人之法律，修正後刑法第2 條第1 項
    定有明文。此條規定係規範行為後法律變更所生新舊法律比
    較適用之準據法，本身尚無新舊法比較之問題，於新法施行
    後，應一律適用新法第2 條第1 項之規定，為「從舊從輕」
    之比較。再按本次法律變更，比較時應就罪刑有關之共犯、
    未遂犯、牽連犯、連續犯、結合犯，以及累犯加重、自首減
    輕暨其他法定加減原因（如身分加減）與加減例等一切情形
    ，綜其全部罪刑之結果而為比較；另從刑附屬於主刑，除法
    律有特別規定者外，依主刑所適用之法律（最高法院95年5
    月23日95年度第8 次刑庭會議決議參照），其比較理由及結
    果均詳如附表，先予敘明。
四、按刑法關於正犯、從犯之區別，本院所採見解，係以其主觀
    之犯意及客觀之犯行為標準，凡以自己犯罪之意思而參與犯
    罪，無論其所參與者是否犯罪構成要件之行為，皆為正犯，
    其以幫助他人犯罪之意思而參與犯罪，其所參與者，苟係犯
    罪構成要件之行為，亦為正犯，必以幫助他人犯罪之意思而
    參與犯罪，其所參與者又為犯罪構成要件以外之行為，始為
    從犯（最高法院25年上字第2253號判例要旨參照）。是如未
    參與實施犯罪構成要件之行為，且係出於幫助之意思提供助
    力，即屬幫助犯，而非共同正犯。經查：
  (一)上揭該收受晶片卡之「陳董」及「小樓」之人，共同基於意
    圖為自己不法所有之犯意聯絡，施用詐術，使被害人乙○○
    陷於錯誤，而將本人之財物交付，上揭真實姓名、年籍均不
    詳之人所為，均係犯刑法第33 9條第1 項之詐欺取財罪。上
    揭人等間，就前揭詐欺取財犯行，顯有犯意聯絡及行為分擔
    ，應成立共同正犯。
  (二)被告基於幫助詐欺取財犯意，提供上開晶片卡予上揭真實姓
    名、年籍均不詳之成年人，意圖為自己不法之所有，以詐術
    使被害人陷於錯誤，而匯款至案外人洪晨翎所提供之上揭帳
    戶，並無證據證明被告有參與詐欺取財犯行之構成要件行為
    ，是被告顯係以幫助他人為詐欺取財犯罪之意思，其所參與
    者僅係提供前開晶片卡供詐欺集團與被害人聯絡，亦即參與
    犯罪構成要件以外之行為，依前開說明，被告提供晶片卡幫
    助上揭真實姓名、年籍均不詳之人，共同向被害人乙○○詐
    欺取財，自應論以被告幫助共同詐欺取財罪。核被告所為，
    係犯刑法第30條第1 項前段、第339 條第1 項之幫助詐欺取
    財罪。被告幫助他人犯前開罪名，爰依刑法第30條第2 項之
    規定，按正犯之刑減輕之。
五、爰審酌被告明知目前社會上以各種方式詐財之惡質歪風猖獗
    ，令人防不勝防，復加以詐財者多借用人頭行動電話門號晶
    片卡致警方追緝困難，詐欺事件層出不窮，手法日益翻新，
    竟甘願淪為提供自己之晶片卡，以供他人逃避犯罪之查緝，
    嚴重破壞社會治安，助長犯罪歪風，並增加追緝犯罪之困難
    ，造成被害人乙○○之上揭損失等一切情狀，量處如主文所
    示之刑，並依修正前刑法第41條第1 項前段、修正前罰金罰
    鍰提高標準條例第2 條之規定，併諭知易科罰金之折算標準
    ，以示懲儆。又被告交付予前揭真實姓名、年籍均不詳之人
    之前開晶片卡款卡，雖係被告供犯罪所用之物，然既已交付
    上揭真實姓名、年籍均不詳之人使用，且並無約定交還之時
    間，顯見被告已有移轉其所有權予上揭真實姓名、年籍均不
    詳之人之意。從而，上揭物品既非被告所有，且均非違禁物
    ，爰不另宣告沒收。又所謂幫助犯係指就他人之犯罪加以助
    力，使其易於實施之積極的或消極的行為而言。其犯罪態樣
    與實施犯罪之正犯有異，其所處罰者，乃其提供助力之行為
    本身，而非正犯實施犯罪之行為。因此幫助犯不適用責任共
    同之原則，對正犯所有供犯罪所用或因犯罪所得之物，勿庸
    併為沒收之宣告（最高法院88年度臺上字第6234號判決要旨
    參照）。是前開晶片卡雖係上揭真實姓名、年籍均不詳之成
    年人所有供犯罪所用之物，對於幫助犯之被告，自毋庸宣告
    沒收，附此敘明。
據上論斷，應依刑事訴訟法第299 條第1 項前段、刑法第2 條第
1 項前段、第30條第1 項前段、第2 項、第339 條第1 項、第41
條第1 項前段（修正前），罰金罰鍰提高標準條例第1 條前段、
第2 條（修正前），判決如主文。
本案經檢察官吳芙如到庭執行職務。
中　　華　　民　　國　　96　　年　　4 　　月　　12　　日
                  刑事第八庭    審判長法  官    李雅俐
                                      法  官    林秉暉
                                      法  官    唐中興
以上正本證明與原本無異。
如不服本判決，應於判決送達後10日內向本院提出上訴狀 (須附
繕本 )。
告訴人或被害人對於判決如有不服具備理由請求檢察官上訴者，
其上訴期間之計算係以檢察官收受判決正本之日期為準。
中　　華　　民　　國　　96　　年　　4 　　月　　12　　日
                                      書記官    施惠卿
【附錄本案判決論罪科刑法條全文】：
中華民國刑法第339條
意圖為自己或第3 人不法之所有，以詐術使人將本人或第3 人之
物交付者，處5 年以下有期徒刑、拘役或科或併科1,000 元以下
罰金。
以前項方法得財產上不法之利益或使第3人得之者，亦同。
前2項之未遂犯罰之。
【附表】：
┌──┬───────┬───────┬───────┬────┬────┬──────┐
│變更│行為時法（下稱│裁判時法（下稱│   比較理由   │比較依據│比較結果│    備註    │
│事項│舊法）之條文及│新法）之條文及│              │        │何者對行│            │
│    │內容          │內容          │              │        │為人有利│            │
│    │              │              │              │        │        │            │
├──┼───────┼───────┼───────┼────┼────┼──────┤
│罰金│【罰金罰鍰提高│【刑法施行法第│              │        │        │            │
│刑貨│標準條例第1 條│之1 條第1項 、│              │        │        │            │
│幣單│前段、第5 條】│第2 項】      │              │        │        │            │
│位之│              │              │              │        │        │            │
│變更│依法律應處罰金│中華民國94年1 │刑法之貨幣單位│刑法第2 │經按現行│            │
│    │、罰鍰者，就其│月7 日法修正施│由「元（指銀元│條第1項 │法規所定│            │
│    │原定數額得提高│行後，刑法分則│）」變更為「新│前段    │貨幣單位│            │
│    │為2 倍至10 倍 │編所定罰金之貨│臺幣」，且刑法│        │折算新臺│            │
│    │（刑法乃係定明│幣單位為新臺幣│分則之罰金數額│        │幣條例第│            │
│    │10倍）。第1 條│。94年1 月7 日│，亦視該分則先│        │2 條之規│            │
│    │所定得提高倍數│刑法修正時，刑│前曾修正與否，│        │定折算後│            │
│    │之規定，於本條│法分則編未修正│而分別提高3 或│        │等值，是│            │
│    │例修正後制定之│之條文定有罰金│30倍。        │        │以新法並│            │
│    │法律，不適用之│者，自94年1 月│              │        │未較有利│            │
│    │；本條例修正前│7 日刑法修正施│              │        │，應適用│            │
│    │公布之法律，於│行後，就其所定│              │        │修正前行│            │
│    │本條例修正後修│數額提高為30倍│              │        │為時之舊│            │
│    │正其罰金罰鍰數│。但72年6 月26│              │        │法。    │            │
│    │額或法律經全部│日至94年1 月7 │              │        │        │            │
│    │修正而其罰金罰│日新增或修正之│              │        │        │            │
│    │鍰數額未予變更│條文，就其所定│              │        │        │            │
│    │者，亦同。    │數額提高為3 倍│              │        │        │            │
│    │              │。            │              │        │        │            │
├──┼───────┼───────┼───────┼────┼────┼──────┤
│罰金│【修正前刑法第│【刑法第33條第│              │        │        │            │
│刑下│33條第5 款】  │5 款】        │              │        │        │            │
│限變│              │              │              │        │        │            │
│更  │罰金：（銀元）│罰金：新臺幣  │罰金刑之下限，│刑法第2 │舊法    │            │
│    │1 元以上。    │1,000 元以上，│由銀元1 元即新│條第1項 │        │            │
│    │              │以百元計算。  │臺幣3 元，提高│前段    │        │            │
│    │              │              │為新臺幣1,000 │        │        │            │
│    │              │              │元。          │        │        │            │
├──┼───────┼───────┼───────┼────┼────┼──────┤
│易科│【修正前刑法第│【刑法第41條第│              │        │        │            │
│罰金│41條第1 項前段│項前段】      │              │        │        │            │
│折算│、修正前罰金罰│              │              │        │        │            │
│標準│鍰提高標準條例│              │              │        │        │            │
│變更│第2 條】      │              │              │        │        │            │
│    │              │              │              │        │        │            │
│    │犯最重本刑為5 │犯最重本刑為5 │易科罰金折算標│刑法第2 │舊法    │            │
│    │年以下有期徒刑│年以下有期徒刑│準由銀元100 元│條第1項 │        │            │
│    │以下之刑之罪，│以下之刑之罪，│以上300 元以下│前段    │        │            │
│    │而受6 個月以下│而受6 個月以下│即新臺幣300 以│        │        │            │
│    │有期徒刑或拘役│有期徒刑或拘役│上900 元以下，│        │        │            │
│    │之宣告…得以（│之宣告者，得以│提高為以新臺幣│        │        │            │
│    │銀元）1 元以上│新臺幣1,000 元│1,000 元、2,  │        │        │            │
│    │（銀元）3 元以│、2,000 元或  │000 元或3,000 │        │        │            │
│    │下折算日，易科│3,000 元折算1 │元折算1 日。  │        │        │            │
│    │罰金。依刑法第│日，易科罰金。│              │        │        │            │
│    │41條易科罰金…│              │              │        │        │            │
│    │就其原定數額提│              │              │        │        │            │
│    │高為100 倍折算│              │              │        │        │            │
│    │1 日；法律所定│              │              │        │        │            │
│    │罰金數額未依本│              │              │        │        │            │
│    │條例提高倍數，│              │              │        │        │            │
│    │或其處罰法條無│              │              │        │        │            │
│    │罰金刑之規定者│              │              │        │        │            │
│    │，亦同。      │              │              │        │        │            │
├──┼───────┼───────┼───────┼────┼────┼──────┤
│幫助│【修正前刑法第│【刑法第30條】│              │        │        │            │
│犯條│30條】        │              │              │        │        │            │
│文用│              │              │              │        │        │            │
│語之│幫助他人犯罪者│幫助他人實行犯│刑法第30條條文│無涉刑罰│無涉刑罰│            │
│修正│，為從犯，雖他│罪行為者，為幫│內「從犯」用語│權規範變│權規範變│            │
│    │人不知幫助之情│助犯，雖他人不│，業經修正為「│更。    │更，無新│            │
│    │者，亦同。    │知幫助之情者，│幫助犯」，另既│        │舊法比較│            │
│    │從犯之處罰，得│亦同。        │認幫助犯應採共│        │問題。  │            │
│    │按正犯之刑減輕│幫助犯之處罰，│犯從屬性說之「│        │        │            │
│    │之。          │得按正犯之刑減│限制從屬刑式」│        │        │            │
│    │              │輕之。        │，使教唆犯及幫│        │        │            │
│    │              │              │助犯之從屬理論│        │        │            │
│    │              │              │一致，修正第1 │        │        │            │
│    │              │              │項文字為「幫助│        │        │            │
│    │              │              │他人實行犯罪行│        │        │            │
│    │              │              │為者」，均屬法│        │        │            │
│    │              │              │律用語之明文標│        │        │            │
│    │              │              │準化，無涉刑罰│        │        │            │
│    │              │              │權規範變更，自│        │        │            │
│    │              │              │無新舊法比較問│        │        │            │
│    │              │              │題。          │        │        │            │
│    │              │              │              │        │        │            │
├──┼───────┼───────┼───────┼────┼────┼──────┤
│罰金│【修正前刑法第│【刑法第67條】│              │        │        │            │
│刑之│68 條】       │              │              │        │        │            │
│加減│              │              │              │        │        │            │
│例變│罰金加減者，僅│罰金加減者其最│舊法罰金減輕者│刑法第2 │ 新法   │            │
│更  │加減其最高度。│高度及最低度同│，僅減其最高度│條第1項 │        │            │
│    │              │加減之。      │，新法修正後，│但書    │        │            │
│    │              │              │其最低度罰金同│        │        │            │
│    │              │              │減之，行為人將│        │        │            │
│    │              │              │受較舊法為低之│        │        │            │
│    │              │              │罰金刑，行為人│        │        │            │
│    │              │              │受罰之實質內涵│        │        │            │
│    │              │              │顯有變更，應比│        │        │            │
│    │              │              │較新舊法，依刑│        │        │            │
│    │              │              │法第2 條第1 項│        │        │            │
│    │              │              │但書，適用最有│        │        │            │
│    │              │              │利於行為人之新│        │        │            │
│    │              │              │法。          │        │        │            │
│    │              │              │              │        │        │            │
│    │              │              │              │        │        │            │
├──┴───┬───┼───────┴───────┴────┴────┴──────┤
│整體比較結果│舊法（│1.罰金刑貨幣單位之變更部分，按現行法規所定貨幣單位折算新臺幣條例│
│            │除幫助│  第2 條之規定折算後等值，是以新法並未較有利，應依刑法第2 條第1 │
│            │犯部分│  項前段逕行適用修正前行為時之舊法。                            │
│            │除）  │2.刑法第33條第5 款罰金刑之下限部分，由銀元1 元即新臺幣3 元，提高│
│            │      │  為新臺幣1,000 元，應刑法第2 條第1 項前段適用修正前行為時之舊法│
│            │      │  。                                                            │
│            │      │3.刑法第339 條第1 項之法定刑度，依舊法規定為：5 年以下有期徒刑、│
│            │      │  拘役或科或併科銀元10,000元即新臺幣30,000元以下、銀元10元即新臺│
│            │      │  幣30元以上罰金；如依新法規定則為：5 年以下有期徒刑、拘役或科或│
│            │      │  併科新臺幣30,000元以下、新臺幣1,000 元以上罰金。是舊法最低度刑│
│            │      │  之標準較低，較為有利被告。                                    │
│            │      │4.被告行為後之法律已有變更，經綜合比較結果，適用舊法應對被告並無│
│            │      │  不利，是應依刑法第2 條第1 項前段規定，並基於一體適用原則，均用│
│            │      │  舊法。                                                        │
│            │      │5.另幫助犯之條文，因無涉刑罰權規範變更，自無新舊法比較之問題，應│
│            │      │  逕行適用新法。                                                │
│            │      │                                                                │
└──────┴───┴────────────────────────────────┘
